【裁判字號】    90,自,139
【裁判日期】    900724
【裁判案由】    侵占
【裁判全文】
臺灣臺南地方法院刑事判決                            九十年度自字第一三九號
    自  訴  人  仁上交通有限公司
    代  表  人  甲○○
    被      告  乙○○
右列被告因侵占案件，經自訴人提起自訴，本院判決如左：
    主  文
乙○○無罪。
    理  由
一、自訴意旨略以：被告乙○○於民國（下同）八十八年一月二十一日向自訴人租用
    紐西蘭Tait牌車裝無線電對講機一套，雙方並簽訂租賃契約書，約定租金每月新
    台幣（下同）二千元，押金五千元，並抵押空白本票及授權書。詎被告於租得前
    開對講機後，竟意圖為自己不法之所有，自八十八年五月起即拒不繳納租金，而
    將該對講機以變易為所有之意思侵占入己，雖經自訴人數度以存證信函催請其返
    還，但被告均置之不理，因認被告係涉犯刑法第三百三十五條第一項之侵占罪嫌
    等情。
二、自訴人認被告涉有上開犯行，係以自訴人之指訴，及其所提出之無線電行動台租
    賃契約書、本票、授權書、郵局存證信函三份及掛號郵件回執等影本為其主要論
    據；訊據被告乙○○固不否認有向自訴人租用車裝無線電對講機一套及僅繳納租
    金至八十八年四月底之事實，惟堅決否認有何侵占該對講機之犯行，辯稱：伊係
    計程車司機，並將其所有車輛靠行於金福汽車行，然伊自承租自訴人之無線電對
    講機以來，經濟狀況惡化，無力繳納所有款項，包括向當鋪所為之借貸，以致於
    車輛隨後被車行牽走，因該無線對講機係裝置於計程車上，以致於亦連帶無從取
    回，且伊迄今仍無力贖回車輛，但伊收受本件自訴狀繕本後，為表明自己之誠意
    ，勉強揍足幾千元向當鋪贖回該無線電對講機以返還予自訴人，故伊實無侵占犯
    行等語。
三、按犯罪事實應依證據認定之，無證據不得推定其犯罪事實；又不能證明被告犯罪
    者，即應諭知無罪之判決，刑事訴訟法第一百五十四條、第三百零一條第一項分
    別定有明文。次按侵占罪之成立，以行為人意圖為自己或第三人不法之所有，而
    侵占自己持有他人之物者為構成要件，刑法第三百三十五條第一項定有明文。又
    所謂侵占，即係易「持有」為「所有」之取得行為。其取得持有之自體並未構成
    犯罪，必於持有關係存續中出現客觀現實之處分行為，始屬侵占行為。其次，前
    揭侵占罪，須持有人變易其原來之持有意思而為不法所有之意思，始能成立，如
    行為人欠缺前開主觀要件，而僅將持有物延不交還或有其他原因致一時未能交還
    ，即難遽以該罪相繩（最高法院六十八年台上字第三一四六號判例意旨參照）。
    經查，自訴人指陳被告係於八十八年一月二十一日向伊租用車裝無線電對講機一
    套，然租金僅繳付至八十八年四月底止，且經自訴人數度催請，均未繳付租金及
    返還該機具，直至伊提起本件自訴後，被告始於九十年五月七日返還部分機具，
    但迄今尚有天線、麥克風座、車頂燈等附件迄未歸還等情，為被告所是認，並有
    自訴人所提之租賃契約書、存證信函等影本附卷可證，然前揭事實至多僅說明被
    告有遲延給付租金及延不歸還租賃物之舉措，但其是否已具備不法所有意圖以變
    易為「所有」之取得行為，仍須輔以其他積極事證始足判斷。次查，金福汽車行
    之職員丁金卿於本院審理時證稱：「被告的車輛靠行在我們公司，我們負責繳納
    各種稅金，並讓他掛我們公司所有的車牌。被告每月付給我們服務費壹仟二百元
    ，其他的稅金、保險費是他交給我們由我們繳給政府及保險公司的。：：但被告
    的車出車後，就沒有繳服務費了：：被告是在掛牌後沒有多久，就向當舖借款：
    ：被告典當之前，有來電給我，告訴我將要典當之情。在被告沒有繳納當舖的借
    款及我們的服務費，經過一段時間之後，我們向被告取得車輛拆下車牌，當舖來
    公司找車，我們將將車交給當舖來人。」等語（見本院九十年六月二十六日訊問
    筆錄），則由證人前揭證述情節觀之，被告因經濟困窘，不僅遲延繳付自訴人之
    租金，亦未曾繳付其計程車車行之靠行服務費，甚且還向當鋪借款，然嗣後隨即
    因被告遲未繳納車行之靠行服務費，先由車行自行將被告所有車輛取回以拆卸車
    牌，再由當鋪人員以被告積欠借款為由，至金福汽車行取走押當品之車輛，而自
    訴人之無線對講機既附隨在被告前開車輛上，即連同車輛被當鋪取去，則被告延
    不歸還自訴人之無線電對講機，應係事出有因，且被告亦無存在客觀之處分行為
    。再查，被告供稱伊係於八十七年間即向伊表弟受讓前開車輛，但伊因經濟情況
    不佳，於向自訴人租用對講機前，已將該車持向當鋪典當借款，故伊並非以自訴
    人之無線電對講機予以質押借款等語，亦據其提出押當車輛借用切結書、本票三
    紙等影本為證，經本院核閱上開本票簽發日期，被告最早向當鋪借款日期係於八
    十八年一月二十日，則被告於借款之時，既尚未向自訴人租用無線電對講機，即
    無從將該對講機予以質押，是以，被告雖有以車輛所有權利向當鋪借款情事，但
    並無證據顯示被告有以該無線電對講機質押予當鋪典當借款情事，即難認被告有
    何將其「持有」之無線電對講機變易為「所有」之意思予以處分（包含出賣、質
    押等）之行為。綜此，揆諸前揭說明，自難僅憑被告延不交還租賃物之事實，即
    逕認被告已具備侵占犯意。此外，復查無其他積極證據足資認定被告有何侵占犯
    行，應認被告罪嫌尚屬不能證明，依照首揭說明，本件即應對被告為無罪之諭知
    。
據上論斷，應依刑事訴訟法第三百四十三條、第三百零一條第一項，判決如主文。
中      華      民      國    九十      年      七      月    二十四    日
                              臺灣臺南地方法院刑事第五庭
                                  法  官  林彥君
右正本證明與原本無異。
如不服本判決應於送達後十日內向本院提出上訴狀。
                                  書記官  黃傳鈞
中      華      民      國    九十      年      七      月    二十四    日


司法院資訊處製作；財團法人民間司法改革基金會備份。
